臺灣士林地方法院民事判決　　　　　　　 93年度訴字第154號
原　　　告　大華觀光事業股份有限公司
法定代理人　甲○○
訴訟代理人　鄭錦堂律師
　　　　　　李保祿律師
被　　　告　乙○○
訴訟代理人　郭宏義律師
　　　　　　吳詩敏律師
　　　　　　古嘉諄律師
上　一　人
複　代理人　池泰毅律師
上開當事人間請求返還公司營利事業登記證事件，本院於中華民國
96年5月31日言詞辯論終結，判決如下：
    主  文
被告應將如附件所示之營利事業登記證正本二紙返還予原告。
訴訟費用新台幣仟元由被告負擔。
    事實及理由
一、按訴訟全部或一部之裁判，以他訴訟之法律關係是否成立為據
    者，法院得在他訴訟終結前以裁定停止訴訟程序，民事訴訟法
    第182條第1項固定有明文。然該條項係指他訴訟之法律關係是
    否成立，為本件訴訟先決問題者而言，若他訴訟是否成立之法
    律關係，並非本件訴訟之先決問題，則其訴訟程序即無庸中止
    ；另按有無停止訴訟之必要，法院有自由裁量之權，並非一經
    當事人聲請，即應裁定停止訴訟程序（最高法院18年抗字第56
    號判例、84年台抗字第658號判決參照)。被告主張原告於民國
    92年8月26日召開之股東臨時會，出席股東何劉連連等人之增資
    股東權是否有效存在，經台灣高等法院95年上更（一）字第86
    號民事判決，目前尚於最高法院爭訟中，該訴訟涉及上開股東
    臨時會選任董事是否合法，為本件訴訟之先決問題，請求停止
    本件訴訟云云。然查，上開股東臨時會出席股東之增資股東權
    是否有效存在，與本件原告請求返還系爭營利事業登記證，係
    屬二事，並非本件訴訟之先決問題，揆諸上開說明，自無停止
    本件訴訟之必要，合先敘明。
二、原告起訴主張：被告自86年7 月28日起擔任原告公司董事長
    ，惟其就任後從未召開股東會、董事會，原董事、監察人任
    期均早已屆滿，為改選之必要，原告之前任監察人何劉連連
    （下稱何劉連連）乃依法於92年8 月26日召集臨時股東會（
    下稱系爭股東會），改選董事及監察人，並選任甲○○為新
    任董事長。甲○○就任後，為辦理公司相關事宜，多次代表
    原告請求被告返還系爭營利事業登記證，被告竟拒不返還，
    迄今仍無權占有該等文件。爰依所有物返還請求權提起本件
    訴訟，並聲明：求為判決如主文第1 項所示。
三、被告則以：系爭股東會之出席股東即訴外人英屬維京群島商
    利安控股股份有限公司（下稱利安公司）持有之原告公司股
    份全數業經臺灣士林地方法院以士院儀全執高字第2072號執
    行命令禁止行使股東權，利安公司依法不得參與及出席系爭
    股東會，惟系爭股東會仍將利安公司持有股數216,783 股計
    入出席股數，扣除該等股份數後，系爭股東會僅有173,010
    股出席，未達法定額數，依公司法第189 條規定，系爭股東
    會選任董事、監察人之決議違法，應予撤銷，原告現任董事
    長甲○○既未經合法選任，不得行使董事及董事長職權，其
    以原告公司董事長名義提起本件訴訟，顯無理由等語，資為
    抗辯，並聲明：原告之訴駁回。
四、兩造不爭執之事項：
  (一)被告於92年8月26日之前擔任原告公司之董事長。
  (二)何劉連連於92年8 月26日召開系爭股東會，決議改選甲○○
    為原告公司之新任董事長。
  (三)訴外人何紹賢對原告及甲○○等7 人提起撤銷系爭股東會決
    議等事件，業經本院92年度訴字第1114號、台灣高等法院93
    年度上字第374 號、最高法院95年度台上字第984 號、台灣
    高等法院95年度上更（一）字第154 號等判決駁回其訴確定
    。
五、兩造主要之爭執事項為：原告由甲○○為其法定代理人請求
    被告返還系爭營利事業登記證，是否有理由？茲審酌如下：
  (一)原告主張被告於92年8 月26日前擔任原告公司董事長，原告
    公司於92年8 月26日經何劉連連召開系爭股東會，決議改選
    甲○○為新任董事長乙節，業據原告提出公司變更登記事項
    卡影本2 紙（本院卷第9 頁至第12頁）為證，並為被告所不
    爭執，堪信為真實。被告雖辯稱：系爭股東會不應將利安公
    司持有並經假處分禁止行使股東權之21 6,783股計入出席股
    份數，系爭股東會僅有173,010 股之出席，出席股份數未達
    法定額數，系爭股東會選任董事及監察人之決議應予撤銷，
    原告公司現任董事長甲○○未經合法選任，不得行使董事及
    董事長職權等云云。惟查：
    1.按公司股東會之召集程序或其決議方法，若有違反法令章
      程之情形，股東自得依公司法189 條規定，訴請法院撤銷
      其決議，惟該決議在未撤銷前，仍屬有效，須俟決議經法
      院判決撤銷確定，始溯及於決議時成為無效（最高法院67
      年台上字第2561號判例、86年台上字第1333號判決參照）
      。系爭股東會選任董事、監察人之決議，並未經法院判決
      撤銷，為兩造所不爭執，徵諸上揭說明，該項決議仍屬有
      效，甲○○仍取得原告董事長之地位，有權對外代表原告
      ，故甲○○代表原告為本件請求，於法並無不合。
    2.次按股東權，乃股東基於其股東之身分得對公司主張權利
      之地位；如表決權之行使者即所謂股東權利之一。而出席
      股東會者，當屬股東基於股東之身分而參與公司之治理而
      言，尚非有權利主張。故遭禁止行使股東權之股東及股數
      ，仍得出席股東會，僅不得行使股東權利（例如行使表決
      權）而已。又經假處分不得行使股東權者，在本案訴訟判
      決確定前，其股東身分依然存在，且股東會之股東，依股
      東名簿上之記載，在尚未確定股東身分不存在前，依股東
      名簿所載仍為具有公司股東身分之股東，當然得出席股東
      會。再者，經假處分禁止行使股東權之股數，如應算入「
      已發行股份總數」，即應認其得出席算入出席股份數，以
      維法律體系解釋之一貫。否則，既認經假處分禁止行使股
      東權之股數，應算入「已發行股份總數」，卻又認其不得
      出席股東會而不算入出席數，則股東會召集所需股份數之
      計算即明顯失衡，使少數股東得藉假處分之方式影響出席
      股份數，阻礙公司股東會之召集。又經假處分禁止行使股
      東權者，若禁止其出席股東會，可能影響公司股東會決議
      機制無法及時發動，造成對公司業務不當影響，有悖公司
      法制所設股東會召開與決議之公益本旨。」（最高法院95
      年度台上字第984 號判決參照）。
    3.復按股東會之決議，除本法另有規定外，應有代表已發行
      股份總數過半數股東之出席，以出席股東表決權過半數之
      同意行之。股東會選任董事時，除公司章程另有規定外，
      每一股份有與應選出董事人數相同之選舉權，得集中選舉
      一人，或分配選舉數人，由所得選票代表選舉權較多者，
      當選為董事，公司法第174 條、第198 條分別定有明文。
      經查，原告已發行股份總數為50萬股，有公司變更登記事
      項卡可稽（本院卷第9 頁）；依系爭股東會議事錄之記載
      ，出席股份數為389,793 股（含利安公司經假處分不得行
      使股東權之216,783 股，及得行使股東權之173,010 股）
      ，徵諸上揭最高法院95年度台上字第984 號判決意旨，系
      爭股東會之出席股數已符合公司法第174 條所定股東會應
      有代表已發行股份總數過半數股東出席之要件。又查，系
      爭股東會之決議事項為改選董事及監察人，原告公司章程
      並未另有規定其決議方法，即應適用公司法第198 條累積
      投票制之規定。系爭股東會議事錄「六、討論事項」說明
      「第三」、「第四」亦載明董事、監察人之選舉係採累積
      投票制，而非適用公司法第174 條後段規定之多數決。系
      爭股東會有表決權股份數為173,010 股（扣除利安公司經
      禁止行使股東權股份數後之股數），應選董事人數7 人，
      董事選舉權數為1,211,070 權數（173,010 ×7 ＝1,211,
      070） ，依所得選票較多者，由甲○○、何林桂如、何麗
      純、藍常熙、徐淑芬、黃家煌、吳紹宗等7 人當選董事，
      上開事實有被告提出之系爭股東會議事錄（本院卷第51頁
      至第55頁）可稽，本院依職權調閱本院92年度訴字第1114
      號訴外人何紹賢訴請撤銷系爭股東會決議等事件案卷，經
      核相關卷證亦屬相符，足徵系爭股東會選任董事、監察人
      之決議，於法並無不合，該決議並無得撤銷之原因。本院
      92年度訴字第11 14 號判決亦同此見解，並駁回訴外人何
      紹賢撤銷系爭股東會決議之訴，業經確定。從而，原告以
      甲○○為法定代理人提起本件訴訟，係屬合法，被告所辯
      ，即屬無據，殊不足採。
  (二)原告主張系爭營利事業登記證正本2 紙於被告占有中，業據
    被告於本院審理中自認（本院卷第114 頁)， 被告既自92年
    8 月26日起已非原告之董事及董事長，即無繼續占有系爭營
    利事業登記證之權限，系爭營利事業登記證為原告所有，被
    告自應負返還予原告之責。
六、綜上所述，原告依民法第767 條所有物返還請求權，請求判
    決如主文第1 項所示，為有理由，應予准許。
七、本件為判決基礎之事證已臻明確，兩造其餘攻擊防禦方法，
    經審酌與本件判決結果不生影響，爰不逐一論述，併此敘明
    。
八、訴訟費用負擔之依據：民事訴訟法第78條、第87條第1項。
中　　華　　民　　國　　96　　年　　6 　　月　　15　　日
                  民事第一庭  法  官  陳靜芬
以上正本證明與原本無異。
如對本判決上訴須於判決送達後20日內向本院提出上訴狀。
中　　華　　民　　國　　96　　年　　6 　　月　　21　　日
                              書記官  阮弘毅
訴訟費用計算書：
項        目                 金額（新台幣）
第一審裁判費                 3,000元
合計                         3,000元
